臺灣高等法院民事判決　九十一年度上易字第九０三號
　　上　訴　人　甲○○
　　　　　　　　曾芳元
　　被　上訴人　台北市政府財政局
　　法定代理人　李述德
右當事人間返還不當得利等事件，上訴人對於中華民國九十一年七月十六日臺灣臺北
地方法院九十一年度訴字第一八五號第一審判決提起上訴，本院判決如左：
    主    文
上訴駁回。
第二審訴訟費用由上訴人負擔。
    事實及理由
一、本件被上訴人主張：坐落台北市○○區○○段四小段四三三之十一及二七七之一
    地號土地（下稱系爭土地）均為台北市所有，被上訴人為管理機關，上訴人所有
　　門牌號碼台北市○○區○○街二００巷四號房屋，占用系爭土地如原判決附圖（
　　下稱附圖）所示甲、乙部分，而前開房屋無權占有系爭土地，可獲得相當於租金
　　之利益，致土地所有權人台北市無法使用而受有損害，被上訴人為系爭土地之管
　　理機關，自得依不當得利之法律關係求為命上訴人給付新台幣（下同）一百零二
　　萬八千七百六十元（計算方式如原判決附表所示）及自支付命令送達翌日起算之
　　法定遲延利息等情（原審判決上訴人應給付被上訴人九十萬三千三百五十九元及
　　自民國九十年十二月十三日起至清償日止按年息百分之五計算之利息，而駁回被
　　上訴人其餘之訴，上訴人不服，就其敗訴部分提起上訴，被上訴人就其敗訴部分
　　，則未據聲明不服）。並答辯聲明駁回上訴人之上訴。
二、上訴人則以：民國三十年（昭和十六年）間日本尚未戰敗，當時台北市仍名為台
    北廳（或台北州），台北市自無可能向日人武田壽夫（劉添壽）買收系爭四三三
    之十一地號土地。又系爭二七七之一地號土地，係台北市於六十九年一月二十六
    日因徵收而取得，惟台北市係向何人徵收及是否已發給徵收補償費，均無所悉。
    再者，系爭土地係上訴人伯父曾爐與生父曾文開在日據時期所購買，依當時有效
    之法律，上訴人已取得系爭土地之所有權，自非無權占用系爭土地。縱認上訴人
    未取得系爭土地之所有權，然台北市於六十九年間向原地主陳文禮、陳文仁徵收
    系爭二七七之一地號土地時，未將上訴人所有坐落系爭土地上之房屋一併徵收，
    應可認已默示同意上訴人無償使用系爭土地。且被上訴人遲至九十年十一月三十
    日始提起本件請求，僅能回溯請求五年之不當得利。況系爭土地位處公墓區，現
    地目仍登記為「墓」，被上訴人當時係以每坪三十一元之代價遷墳，現以調漲後
    公告現值為計算依據，亦有失當等語，資為抗辯。並上訴聲明(一)原判決不利上訴
    人部分廢棄。(二)前開廢棄部分，被上訴人在第一審之訴駁回。
三、兩造不爭之事實：
　　查本件被上訴人主張上訴人占用台北市○○段○○段二七七之一號土地如附圖所
　　示甲部分八十一平方公尺，及台北市○○段○○段四三三之十一號土地如附圖所
　　示乙部分七平方公尺土地，面積合計八十八平方公尺，甲部分土地，上訴人係自
　　八十五年三月起占用，乙部分土地，自八十四年三月起占用之事實，為上訴人所
　　不爭執，復經原審及本院履勘現場製有勘驗筆錄在卷可按，自堪信為真實。
四、兩造爭執要旨：上訴人是否無權占有系爭土地？經查：
（一）坐落於台北市○○區○○段第四七七之二三地號土地，係六十九年五月十四日
　　　因台北市政府向原地主陳文禮、陳文仁徵收，登記為台北市所有，並於六十九
　　　年六月六日經重測公告確定，重測後為系爭二七七之一地號，此有被上訴人提
　　　出之系爭二七七之一地號土地謄本影本在卷（見原審卷第十七頁）可按。
（二）系爭四三三之十一地號，係分割自同區段第四三三之二地號土地，四三三之二
　　　地號土地係分割自同區段第四三三地號土地，上開第四三三之二地號重測前為
　　　下內埔段第五一八地號，此有被上訴人提出系爭四三三之十一地號土地登記謄
　　　本及系爭土地人工登記謄本一份（見同前卷第十八、九十三頁）可參。次查，
　　　下內埔段第五一八地號土地，係台北市於民國三十年間向日人武田壽夫買收，
　　　而取得土地所有權，此有日據時代之土地登記謄本乙份在卷（見同前卷第一一
　　　九頁）可查。嗣系爭下內埔段第五一八地號土地由「台北市政府」受「台北市
　　　」產業，並於四十年十一月十三日完成登記，此有光復初期土地登記謄本乙份
　　　在卷（見同前卷第一二一頁）可參。而據當時日本政府之行政制度，即有台北
　　　市存在（台北州轄市）（參原審卷附黃秀政、張勝彥及吳文興合著臺灣史、九
　　　十一年二月初版、五南圖書出版股份有限公司，一八五頁；台北市政府網站資
　　　料「台北市沿革」）。嗣於六十九年二月二十七日系爭土地之所有權人更正為
　　　台北市，管理機關為台北市政府，再於七十五年七月三十日管理機關變更為被
　　　上訴人，此有系爭土地謄本及人工登記簿謄本乙份（見同前）可參。
（三）上訴人雖辯稱系爭二七七之一號土地徵收時是否發給徵收補償費均無所悉等語
　　　。惟上開地號土地依土地登記簿謄本所載，現係強制徵收，即為台北市所有，
　　　公文書之推定為真正，上訴人未舉證證明徵收有何不法情事，與政府是否已發
　　　給補償金均無所悉云云，即無足取。
（四）本件上訴人抗辯依日治時期施行於台灣之日本民法第一百七十六條規定，關於
　　　物權之設定及移轉，僅因當事人之意思一致，即生效力，不以登記為生效要件
　　　，而其父執輩於日治時期，已因買賣而取得系爭四三三之十一土地所有權云云
　　　。惟查本件證人蔣春盛雖於原審證稱約在他二十四、二十五歲時，曾經有一次
　　　到上訴人家中，看到上訴人父親穿戴整齊，問他是否去散步，他說他要和代書
　　　辦土地云云。惟何謂「辦土地」，究係租土地、或買賣土地或辦理其他關於土
　　　地之事宜？又辦理那一塊土地之事宜？其辦土地之對象為誰？對上開問題，證
　　　人蔣春盛則答曰，不知道他（指上訴人的父親）向何人買系爭土地，也不知道
　　　是租的還是買的。又不知道那塊土地。由上可知，證人蔣春盛對於上訴人之父
　　　親於日據時代，是租地或買地，根本不清楚，且亦不清楚那塊土地。又另一證
　　　人林曾娥雖於原審證稱其父執輩買受系爭土地，然則向何人以何價錢購買，證
　　　人林曾娥不知道？是亦不能單憑其空泛之詞，即可證明上訴人父親於日據時代
　　　曾有購買系爭土地之事實。又證人林曾娥證稱其父執輩買受系爭土地之情事，
　　　係發生於民國三十二、三十三年間，然查臺北市係於民國三十年（昭和十六年
　　　）取得系爭土地，此從日據時代之土地登記謄本記載即可證明（見原審卷第一
　　　一九頁），證人林曾娥之父執輩如何再向他人買受系爭土地？是其證言亦與事
　　　實不合。是以上開證人之證言，並無法證明系爭土地為上訴人之父親購買。
　　　此外上訴人又不能舉出確切證據證明其主張為真正。
（五）按關於土地登記係政府機關在相關土地登記法令之適用下，被定型性處理而作
      成，是依高度蓋然性之經驗法則，其登記內容常被推認為真實，亦即經依土地
      登記法令完成登記之事實存在時，於經驗法則上，通常可推認該登記所示權利
      內容為存在。因此，否認登記內容所示權利之人，應主張並證明該項登記內容
      係由於其他原因事實所作成，以排除上開經驗法則之適用。查系爭二七七之一
      地號土地係台北市因徵收而取得所有權，系爭四三三之十一地號土地則係台北
　　　市於民國三十年間向日人武田壽夫買收而取得所有權，及其登記過程，均如上
　　　述，則依上述說明，應可推認台北市已取得系爭土地之所有權。至於上訴人主
　　　張上開登記內容不實，而否認台北市為系爭土地所有權人一節，依上開說明，
　　　即應由上訴人主張並證明足以推翻上開登記內容之事實，惟上訴人並未就此有
　　　所主張或證明，僅空言台北市並未合法徵收系爭二七七之一地號土地及未合法
　　　取得系爭四三三之十一地號土地云云，所辯尚不足採。
（六）綜上所述，被上訴人主張系爭土地為台北市所有，其為管理機關，上訴人無權
　　　占有系爭土地等情，堪信為真實。
五、按無法律上原因而受利益，致他人受損害者，應返還其利益，民法第一百七十九
　　條定有明文。又無權占有他人土地，可能獲得相當於租金之利益，此為社會通常
　　之觀念。按城市地方房屋之租金，以不超過土地及其建築物申報總價額年息百分
　　之十為限。此項規定，於租用基地建築房屋之情形亦準用之，土地法第七十九條
　　第一項、第一百零五條定有明文。次查，土地法第九十七條第一項規定所謂之土
　　地價額，依同法施行法第二十五條之規定，係指法定地價而言。法定地價依同法
　　第一百四十八條規定，係指土地所有權人依土地法所申報之地價，在平均地權條
　　例施行區域，係指土地所有權人於地政機關舉辦規定地價或重新規定地價時，於
　　公告申報地價期間內自行申報之地價而言，惟公有土地則以土地之公告地價為申
　　報地價，免予申報，平均地權條例第十六條及其施行細則第二十一條分別定有明
　　文。系爭二七七之一地號及四三三之十一地號土地，自八十三年七月一日起至八
　　十六年六月底止，公告地價均為每平方公尺三萬八千五百元，自八十六年七月迄
　　今，公告地價均為每平方公尺四萬一千四百元，此有被上訴人提出台北市大安區
　　二七七之一及四三三之十一地號土地公告地價查詢系統表各乙份在卷可參。雖上
　　訴人辯稱系爭土地地目為「墓」，且系爭房屋後方及旁邊山坡地之墳墓，至八十
　　七年間始以每坪三十一元之代價遷葬完畢，本件不得以調漲後之公告現值向上訴
　　人請求云云。惟查系爭二七七之一地號土地之地目登記為「田」，系爭四三三之
　　十一地號土地之地目登記為「墓」，此有土地登記謄本在卷可稽（見原審卷第九
　　十四頁反面）。又政府規定地價，依土地法施行法第四十條及平均地權條例有關
　　之規定，應依「地價調查估計規則」為之，而依該規則第三條、第四條、第七條
　　規定，為地價調查估計時，應調查買賣或收益實例及有關影響區段地價之資料，
　　製作買賣或收益實例調查估價表及地價分布圖，並劃分地價區區地價
　　；所稱影響區段地價之資料，指土地使用管制、交通運輸、自然條件、土地改良
　　、公共建設、特殊設施、工商活動、房屋建築現況、土地利用現況、發展趨勢及
　　其他影響因素；為地價之調查估計，應切合估計當時土地之實值。是系爭土地於
　　政府規定公告地價時，應已參酌該土地之地目及其他相關因素在內。又上訴人占
　　有系爭土地係供建築房屋居住使用，已如上述，與興建墳墓使用土地之情形有間
　　，是上訴人使用系爭土地所得利益，自與遷葬之代價迥異，故上訴人所辯其房屋
　　後方及旁邊山坡地之墳墓至八十七年間以每坪三十一元之代價遷葬完畢之事實縱
　　然屬實，亦不得以該遷葬之代價作為上訴人使用系爭土地所得利益之計算標準，
　　上訴人此部分所辯，尚不足採。
六、查系爭房屋臨近臥龍街及辛亥路，後方為山坡地，上訴人目前作為鋁門窗製造工
　　廠使用，周圍有住家及小商店，業據本院及原審履勘現場製有勘驗筆錄乙份在卷
　　可稽。本院據上訴人占用系爭土地之情形，依土地法第九十七條規定，認為被上
　　訴人主張按年息百分之五計算相當於租金之不當得利為正當。被上訴人係依民法
　　第一百七十九條規定請求上訴人給付如原審附表所示之相當於租金之不當得利。
　　按租金之請求權因五年間不行使而消滅，民法第一百二十六條定有明文，至於其
　　他無租賃契約關係之賠償，名稱雖與租金異，然實質上仍為使用土地之代價，債
　　權人應同樣按時收取，不因是否有契約關係而謂其時效之計算應有不同。則凡無
　　法律上之原因而獲得相當於租金之利益，致他人受損害時，如該他人之返還利益
　　請求權已逾租金短期消滅時效之期間，債務人並為時效之抗辯者，其對於該相當
　　於租金之利益，不得依不當得利之法則，請求返還。被上訴人依民法第一百七十
　　九條規定，訴請上訴人返還占用系爭土地所受之利益，依民法第一百二十八條規
　　定，被上訴人應於上訴人無權占用系爭土地時，即可請求上訴人返還因此所受之
　　利益。被上訴人於九十年十一月三十日方向原審法院依督促程序聲請發支付命令
　　，此有該院收狀戳蓋於被上訴人聲請發支付命令狀可查。則依民法第一百二十九
　　條第二項第一款、第一項規定，應自被上訴人聲請發支付命令當時，方生中斷時
　　效之效力，依民法第一百三十七條第一項規定應自九十年十一月三十日方重行起
　　算時效。則被上訴人僅得請求上訴人給付自八十五年十二月一日起至九十年十一
　　月三十日相當於租金之不當得利，其得請求相當於租金之不當得利計算如下：
    38,500× (81+7)×5%÷12=14,117（八十六年六月以前，每月占用系爭土地相當
    於租金之不當得利）
    41,400× (81+7)×5%÷12=15,180（八十六年七月以後，每月占用系爭土地相當
    於租金之不當得利）
    (14,117×7)+(15,180×53)=903,359
　　以此計算，上訴人自八十五年十二月一日起至九十年十月止占用系爭土地所得相
　　當於租金之不當得利數額計九十萬三千三百五十九元。
七、綜上所述，本件被上訴人求為判命上訴人返還占用系爭土地相當租金之不當得利
　　在九十萬三千三百五十九元本息範圍，洵屬有據，應予准許，原審判決被上訴人
　　此部分勝訴，核無違誤，上訴論旨，仍執陳詞，指摘原判決不當，聲明廢棄改判
　　，為無理由，應予駁回上訴。
八、本件事證已臻明確，兩造其餘之攻防方法與判決結果，不生影響，無庸逐一論述
　　，併此敘明。
九、據上論結，本件上訴為無理由，依民事訴訟法第四百四十九條第一項、第七十八
　　條，判決如主文。
中　　華　　民　　國　　九十一　　年　　　十二　　　月　　　二十四　　　日
　　　　　　　　　　　　　　　民　事　第　八　庭
　　　　　　　　　　　　　　　　　審判長法　官　鄭　三　源
　　　　　　　　　　　　　　　　　　　　法　官　王　淇　梓
　　　　　　　　　　　　　　　　　　　　法　官　郭　松　濤
右正本係照原本作成。
不得上訴。
中　　華　　民　　國　　九十一　　年　　　十二　　　月　　　二十七　　　日
　　　　　　　　　　　　　　　　　　　　書記官　方　素　珍
